【裁判字號】    99,易,775
【裁判日期】    990628
【裁判案由】    重利
【裁判全文】
臺灣高雄地方法院刑事判決               99年度易字第775號
公  訴  人  臺灣高雄地方法院檢察署檢察官
被      告  丙○○
選任辯護人  黃見志律師
上列被告因重利案件，經檢察官提起公訴（98年度偵字第30040
號），本院判決如下：
    主  文
丙○○犯重利罪，共肆罪，各處如附表所示之刑，如易科罰金，
均以新臺幣壹仟元折算壹日。應執行拘役柒拾伍日，如易科罰金
，以新臺幣壹仟元折算壹日。
    事  實
一、丙○○明知甲○○因生意週轉需款孔急，竟先後基於貸予甲
    ○○金錢取得重利之犯意，於附表編號1 至4 所示之時間，
    乘甲○○急迫之際，而貸予如附表編號1 至4 所示之金額，
    收受甲○○所交付之同額支票，作為擔保及支付工具，並以
    如附表編號1 至4 所示方式計算利息（借款時間、金額、利
    息均如附表所示），而取得與原本顯不相當之重利。
二、案經甲○○訴由臺灣高雄地方法院檢察署檢察官偵查起訴。
    理  由
一、本件被告丙○○所犯係法定刑為死刑、無期徒刑、最輕本刑
    為3 年以上有期徒刑以外之罪，被告就被訴事實為有罪陳述
    ，由法官告知簡式審判程序要旨並聽取被告、公訴人、辯護
    人之意見，本院認無不得或不宜改依簡式審判程序進行之處
    ，爰依刑事訴訟法第273 條之1 第1 項規定裁定進行簡式審
    判程序，合先敘明。
二、前揭事實，業經被告於本院審理中坦承不諱，並經證人即告
    訴人甲○○於偵查中證述確有向被告借款如附表編號1 至4
    所示金額，利息預扣，且以同額支票為擔保並清償工具等節
    詳盡，足徵被告自白確與事實相符，堪予採信。按刑法重利
    罪成立之要件為乘人急迫、輕率或無經驗，貸以金錢或其他
    物品，而取得與原本顯不相當之重利，即係指明知他人出於
    急迫、輕率或無經驗，而利用機會故為貸與，至於利息部分
    ，就原本利率、時期核算及參酌當地之經濟狀況，較之一般
    債務之利息，顯有特殊之超額者而言。準此以觀，證人甲○
    ○於短期內向被告多次借款，顯有需款急迫情事，被告明知
    甲○○因經濟狀況不佳而需款急迫之情事，猶貸予金錢，並
    由收取如附表所載利息，且依附表所示被告所收取之利息計
    息標準，除明顯高於民法第205 條所定之最高利率週年利率
    20％外，較縱諸一般民間借貸利率月息2 、3 分（即2 、3
    ％）之資金往來利息，亦顯較一般債務之利益有特殊超額，
    確屬與原本顯不相當之重利，揆諸前揭說明，被告所為業已
    該當刑法重利罪之構成要件甚明。職是，本件事證明確，被
    告犯行洵堪認定，應依法論科。
三、核被告就附表所載各次貸放款項行為，均係犯刑法第344 條
    重利罪。被告先後4 次犯行彼此間犯意各別、行為互殊，應
    予分論併罰。爰審酌被告趁他人急迫而貸款收取重利，破壞
    社會正常交易秩序，且此舉極易迫使借款人因不堪債務壓迫
    鋌而走險，衍生社會問題，足以危害社會秩序，是其所為自
    應接受相當程度之刑事非難；惟念及犯罪後均尚知坦承全部
    犯行、態度良好，被告除前於83年間有肅清煙毒條例案件前
    科外，並無其他前科紀錄，有其本院院內索引卡紀錄表報表
    、臺灣高等法院被告前案紀錄表各1 份在卷可按（未構成累
    犯），並考量各次貸款金額及貸款之利率、及犯罪動機、目
    的，犯罪手段尚稱平和等之一切情狀，分別量處如主文所示
    之刑及諭知易科罰金折算標準，並考量被告如附表所示借貸
    對象均為告訴人甲○○1 人，且係於1 個月內短時間內密集
    犯罪，考量期待可能性及罪責相當原則，再參諸刑法第51條
    第6 款原係採限制加重原則，合併定其應執行之刑及諭知易
    科罰金折算標準，以資懲儆。末查，被告以利得微薄，且因
    告訴人甲○○未償還部分借款之本金而負債，具狀請求為緩
    刑之諭知等語。惟本院已審酌本件貸放規模、獲利情形等相
    關情節，從輕量刑，而被告為獲取不當利益，無視於國家法
    令而對他人收取重利，對於可能衍生之社會問題毫不關心，
    顯見其法治觀念極為欠缺等情，本院認尚不宜為緩刑之諭知
    ，附此敘明。
據上論斷，應依刑事訴訟法第273 條之1 第1 項、第299 條第1
項前段，刑法第344 條、第41條第1 項前段、第51條第6 款，刑
法施行法第1 條之1 ，判決如主文。
本案經檢察官乙○○到庭執行職務。
中    華    民    國    99    年    6     月    28    日
                  刑事第十一庭  法  官  陳億芳
以上正本證明與原本無異。
如不服本判決應於收受送達後10日內向本院提出上訴書狀，並應
敘述具體理由；如未敘述上訴理由者，應於上訴期間屆滿後20日
內向本院補提理由書（均須按他造當事人之人數附繕本）「切勿
逕送上級法院」。
中    華    民    國    99    年    6     月    29    日
                                書記官  林靜慧
附表：
┌──┬────┬─────┬────┬────────────┬──────┐
│編號│借款人  │借貸金額  │借款日期│利息約定及年利率計算    │宣告刑      │
├──┼────┼─────┼────┼────────────┼──────┤
│1   │甲○○  │新臺幣（下│97年9 月│每月一期，第一期利息7,20│丙○○處拘役│
│    │        │同）180,00│底      │0 元預扣，實拿172,800 元│貳拾伍日。  │
│    │        │0 元      │        │。換算年息48％。        │            │
├──┼────┼─────┼────┼────────────┼──────┤
│2   │甲○○  │208,341元 │97年10月│每月一期，第一期利息8,33│丙○○處拘役│
│    │        │          │底      │3 元預扣，實拿200,000 元│參拾日。    │
│    │        │          │        │。換算年息48％。        │            │
│    │        │          │        │                        │            │
├──┼────┼─────┼────┼────────────┼──────┤
│3   │甲○○  │172,000元 │97年9 月│每月一期，第一期利息7,10│丙○○處拘役│
│    │        │          │底      │0 元預付，實拿164,900 元│貳拾伍日。  │
│    │        │          │        │。換算年息48％。        │            │
├──┼────┼─────┼────┼────────────┼──────┤
│4   │甲○○  │253,000元 │97年10月│每月一期，第一期利息10,5│丙○○處拘役│
│    │        │          │初      │00元預付，實拿242,500 元│參拾日。    │
│    │        │          │        │。換算年息48％。        │            │
└──┴────┴─────┴────┴────────────┴──────┘
中華民國刑法第344條（重利罪）
乘他人急迫、輕率或無經驗貸以金錢或其他物品，而取得與原本
顯不相當之重利者，處1 年以下有期徒刑、拘役或科或併科1 千
元以下罰金。

司法院資訊處製作；財團法人民間司法改革基金會備份。
